ACORDAO-COMPLETO-2350585

ACÓRDÃO 801/2019 ATA 11/2019 - PLENÁRIO

VISTOS, relatados e discutidos os presentes autos de representação formulada pela Athos Brasil Soluções em Unidades Móveis Ltda. sobre possíveis irregularidades no Pregão Presencial nº 855/2018 conduzido pelo Departamento Regional do Sesi no Estado do Paraná (Sesi-PR) sob o valor total de R$ 6.074.000,00 para o fornecimento de unidades móveis multifuncionais, aí incluídos os equipamentos, o mobiliário e os acessórios;
ACORDAM os Ministros do Tribunal de Contas da União, reunidos em Sessão do Plenário, ante as razões expostas pelo Relator, em
9.1. manter, no presente momento, a cautelar suspensiva referendada pelo Acórdão 60/2019-TCU-Plenário;
9.2. determinar que a unidade técnica adote as seguintes medidas:
9.2.1. promova a identificação dos membros da comissão de licitação responsáveis pela condução do Pregão Presencial n.º 855/2018, além dos gestores responsáveis pela homologação do certame no âmbito do Sesi-PR, e, nos termos do art. 12, III, da Lei n.º 8.443, de 1992, e do art. 157 do RITCU, promova a audiência dos aludidos responsáveis, entre outros porventura identificados, para que, no prazo de 15 (quinze) dias, apresentem as suas razões de justificativa em face de todas os indícios de irregularidade detectados nos autos e, especialmente, em face das seguintes falhas:
9.2.1.1. desclassificação da Athos Brasil Soluções em Unidades Móveis Ltda., no Pregão Presencial n.º 855/2018, sem a precisa indicação do dispositivo do edital supostamente violado e sem a justificativa para a ausência da correspondente diligência saneadora, tendo a administração do Sesi-PR optado simplesmente por promover a suscitada desclassificação da licitante vencedora, deixando de atentar para a observância, aí, do princípio da busca pela proposta mais vantajosa para a administração púbica;
9.2.1.2. ausência de efetiva competitividade no certame, a partir do cotejo entre a quantidade de lances e o desconto ofertado no Lote 3 com resultado bastante expressivo em face da comparação com os Lotes 1 e 2, em patamares bem inferiores, a despeito de todos os três lotes apresentarem a mesma descrição básica ("Fornecimento de unidade móvel de multifuncional modelo (X) para o Sesi/Senai Paraná, inclusos equipamentos, mobiliários e acessórios", variando apenas a classificação do modelo entre "A", "B" ou "C") , sob as seguintes condições:
	Lote
	Estimativa de preço 
 (Sesi-PR) 
	Proposta vencedora
	nº de lances
	Desconto (R$) 
	Desconto (%) 

	01
	2.644.000,00
	2.625.000,00
	21
	19.000,00
	0,16%

	02
	1.710.000,00
	1.670.000,00
	40
	40.000,00
	0,23%

	03
	1.720.000,00
	1.347.000,00
	415
	373.000,00
	21,69%

9.2.2. envie a cópia deste Acórdão, acompanhado do Relatório e do Voto que o fundamenta, aos responsáveis chamados em audiência, para facilitar a correspondente manifestação nos autos; e 
9.2.3. dê prosseguimento ao presente feito, com a devida urgência.

Representação sobre supostas irregularidades em pregão eletrônico cujo objeto é a aquisição de solução de armazenamento de dados.

Departamento Nacional do Sesi no Estado do Paraná - (Sesi-PR).

3. Representante/Interessados:
3.1. Representante: Athos Brasil Soluções em Unidades Móveis Ltda. (CNPJ 04.617.192/0001-30).
3.2. Interessados: Athos Brasil Soluções em Unidades Móveis Ltda. (CNPJ 04.617.192/0001-30); Departamento Regional do Sesi no Estado do Paraná - Sesi-PR (CNPJ 03.802.018/0001-03); Truckvan Indústria e Comércio Ltda. (CNPJ 05.142.588/0001-31).

13.1. Ministros presentes: José Mucio Monteiro (Presidente), Walton Alencar Rodrigues, Aroldo Cedraz, Raimundo Carreiro, Bruno Dantas e Vital do Rêgo.
13.2. Ministros-Substitutos convocados: Augusto Sherman Cavalcanti, André Luís de Carvalho (Relator) e Weder de Oliveira.

ACORDAO-COMPLETO-2376643

Acórdão 2812/2019 - Plenário

ACORDAO-COMPLETO-2354463

Acórdão 1196/2019 - Plenário

ACORDAO-COMPLETO-2454443

Acórdão 240/2021 - Plenário

ACORDAO-COMPLETO-2426380

Acórdão 4536/2020 - Plenário

ANDRÉ DE CARVALHO

Trata-se de representação formulada pela Athos Brasil Soluções em Unidades Móveis Ltda. sobre possíveis irregularidades no Pregão Presencial nº 855/2018 conduzido pelo Departamento Regional do Sesi no Estado do Paraná (Sesi-PR) sob o valor total de R$ 6.074.000,00 para o fornecimento de unidades móveis multifuncionais, aí incluídos os equipamentos, o mobiliário e os acessórios.
2.	O andamento do aludido certame licitatório foi cautelarmente suspenso pelo despacho prolatado à Peça 20, com o posterior referendo pelo Acórdão 60/2019-TCU-Plenário, nos seguintes termos:
" (...) VISTOS, relatados e discutidos estes autos de representação, com pedido de cautelar suspensiva, formulada pela Athos Brasil Soluções em Unidades Móveis Ltda. sobre possíveis irregularidades no Pregão Presencial nº 855/2018 conduzido pelo Departamento Regional do Sesi no Estado do Paraná (Sesi-PR) , sob o valor total de R$ 6.074.000,00, para o fornecimento de unidades móveis multifuncionais, aí incluídos os equipamentos, o mobiliário e os acessórios;
ACORDAM os Ministros do Tribunal de Contas da União, reunidos em Sessão do Plenário, ante as razões expostas pelo Relator, em:
9.1. conhecer da presente representação, por atender aos requisitos legais e regimentais de admissibilidade;
9.2. referendar a cautelar suspensiva concedida por meio do Despacho acostado à Peça 20, com todas as demais decisões ali proferidas, nos termos do art. 276 do RITCU; e
9.3. determinar que a unidade técnica dê prosseguimento ao presente feito, com a devida urgência."
3.	Contudo, após a análise do feito, aí incluídas as respostas às oitivas, a unidade técnica lançou o seu parecer à Peça 71 nos seguintes termos:
"Trata-se de representação, com pedido de cautelar suspensiva, formulada pela Athos Brasil Soluções em Unidades Móveis Ltda. sobre possíveis irregularidades no Pregão Presencial n. 855/2018 conduzido pelo Departamento Regional do Sesi no Estado do Paraná (Sesi-PR) , sob o valor total de R$ 6.074.000,00, para o fornecimento de unidades móveis multifuncionais, aí incluídos os equipamentos, o mobiliário e os acessórios.
2. Ao acompanhar os fundamentos desta unidade técnica, o ministro-relator André Luís de Carvalho asseverou o seguinte (peça 20) :
'3. Incorporo o parecer da unidade técnica a estas razões de decidir e, assim, decido:
3.1. conhecer da presente representação, nos termos do art. 237, VII, do RITCU, por atender aos requisitos legais e regimentais de admissibilidade;
3.2. determinar, nos termos do art. 276 do RITCU, que, cautelarmente, o Departamento Nacional do Sesi no Estado do Paraná suspenda o prosseguimento do Pregão Presencial nº 855/2018, aí incluídos todos os eventuais atos inerentes ao subsequente contrato público, até que o Tribunal delibere sobre o mérito da presente representação;
3.3. determinar que, nos termos dos arts. 157 e 276, § 3º, do RITCU, a unidade técnica adote as seguintes medidas:
3.3.1. promova a oitiva do Departamento Nacional do Sesi no Estado do Paraná, além da Truckvan Indústria e Comércio Ltda., como vencedora do certame, para, no prazo de até 15 (quinze) dias, manifestarem-se sobre todas as falhas noticiadas na presente representação;
3.3.2. promova a devida diligência junto ao Departamento Nacional do Sesi no Estado do Paraná a fim de obter os documentos e as justificativas inerentes aos seguintes questionamentos:
3.3.2.1. grau de publicidade dada ao edital do Pregão Presencial nº 855/2018 (v.g.: item 7.2.16 da instrução técnica) ;
3.3.2.2. possível causa do comparecimento de apenas duas empresas, considerando a relativa baixa complexidade do objeto licitado em confronto com o expressivo montante de recursos atinentes à correspondente despesa pública (v.g.: item 7.2.16 da instrução técnica) .
3.3.3. promova, nos termos do art. 157 do RITCU, a devida diligência junto ao Departamento Nacional do Sesi no Estado do Paraná para que encaminhe a cópia digitalizada de todo o processo inerente ao Pregão Presencial nº 855/2018, aí incluídos todos os atos subsequentes para a eventual execução contratual;
3.3.4. envie a cópia da peça inicial de representação e do parecer acostado à Peça 18, além da cópia do presente Despacho, ao Departamento Nacional do Sesi no Estado do Paraná e à Truckvan Indústria e Comércio Ltda., para facilitar as correspondentes manifestações nos autos;
3.3.5. alerte os correspondente gestores no sentido de que o prosseguimento dos atos ora questionados, antes da manifestação conclusiva pelo TCU, pode resultar na responsabilização dos gestores pela aplicação da multa legal ou pela eventual imputação do eventual débito, caso, no mérito, o TCU venha a concluir pela subsistência de irregularidades na condução do aludido certame, além de o Tribunal poder determinar a eventual anulação do certame com o subsequente contrato público; e
3.3.6. promova a instrução do presente feito, após prestadas as aludidas informações ou vencido o prazo fixado para a referida oitiva, conduzindo o subsequente envio dos autos ao meu Gabinete com a proposta, se possível, até mesmo de mérito do feito.'
3. Com base nessas razões, o Plenário desta Casa, por meio do Acórdão 60/2019-TCU-Plenário, Sessão de 23/1/2019, decidiu referendar a cautelar suspensiva concedida por meio do Despacho acima, com todas as decisões proferidas, nos termos do art. 276 do RITCU (peça 29) .
4. O Sesi/PR foi notificado do Despacho cautelar mediante o Ofício 0001/2019-TCU/Sec-PR, de 9/1/2019, recebido na mesma data (peças 21-22) . Apresentou, em 23/1/2019, pedido de prorrogação de prazo para atendimento à notificação, no que foi prontamente atendido (peças 27-28) .
5. A empresa Truckvan Indústria e Comércio Ltda. foi notificada por intermédio do Ofício 0043/2019-TCU/Sec-PR, de 12/2/2019, com ciência de recebimento em 15/2/2019 (peças 51 e 59) .
6. Não resignada, a empresa Truckvan Indústria e Comércio Ltda. interpôs agravo que foi relatado e discutido em sede do Acórdão 647/2019-TCU-Plenário, Sessão de 20/3/2019, por meio do qual o recurso foi conhecido para, no mérito, rejeitá-lo (peça 65) .
7. A empresa Truckvan Indústria e Comércio Ltda. foi notificada do resultado do recurso mediante o Ofício 0481/2019-TCU/Sec-PR, de 22/3/2019, recebido em 26/3/2019 (peças 68-70) .
8. Não há, nos autos, manifestação da empresa Truckvan Indústria e Comércio Ltda. em relação à oitiva.
9. De seu turno, o Sesi/PR, em resposta à oitiva, compareceu aos autos com os fundamentos da peça 32, acompanhados dos seguintes documentos:
a) cópia integral do processo administrativo referente ao Pregão Presencial n. 855/2018 (peças 33-44) ;
b) contrato social apresentado, ao certame, pela empresa Athos Brasil Soluções em Unidades Móveis Ltda. (peça 45) ;
c) contrato social apresentado, ao TCU, pela empresa Athos Brasil Soluções em Unidades Móveis Ltda. (peça 46) ;
d) contrato de prestação de serviços - Ítalo Ramos Ariede e Fabiano de Jesus Cavalcanti (peça 47) ;
e) recurso administrativo interposto pela empresa Athos Brasil Soluções em Unidades Móveis Ltda. (peça 48) ;
f) comprovantes de publicidade do Edital do Pregão Presencial n. 855/2018 (peça 49) .
10. Em atendimento ao Despacho cautelar, no que diz respeito ao grau de publicidade dada ao edital do Pregão Presencial n. 855/2018, mencionou o Sesi/PR (peça 32, p. 19) :
'Assim, o Edital do Pregão Presencial n° 855/2018 foi publicado no jornal Diário Indústria & Comércio, no dia 05 de novembro de 2018. A data de recebimento e abertura das propostas do certamente foi o dia 13 de novembro de 2018, sendo respeitado, portanto, o prazo legal. 
Contudo, além da publicação em jornal de grande circulação dentro do Estado do Paraná, o Edital também foi publicado no Portal de Compras e, da mesma forma, esteve disponível no Portal da Transparência do SESI/PR. 
Ainda, com o objetivo de atrair o maior número de participantes à licitação foram encaminhados e-mails para as empresas que trabalham com esse objeto e também para empresas do ramo de consultoria em licitações, tais como CONLICITAÇÃO, RCC, LICIEXPRESS. (ANEXO 6) 
Desta forma, não restam dúvidas de que o SESI/PR lançou mão de todos os meios de comunicação para o fim de conferir ampla publicidade ao seu Edital, para, assim, atrair o maior número de participantes para o certame, promovendo ações que vão além do que exige o seu próprio Regulamento de Licitações e Contratos. 
Todos os elementos comprobatórios contam do processo.'
11. Também em atendimento ao Despacho cautelar, a respeito da possível causa do comparecimento de apenas duas empresas, considerando a relativa baixa complexidade do objeto licitado em confronto com o expressivo montante de recursos atinentes à correspondente despesa pública, aduziu o Sesi/PR (peça 32, p. 20-21) :
'A participação de duas empresas - mesmo que o Edital tenha sido amplamente divulgado nos diversos canais - pode-se dar em razão de limitação de mercado, desinteresse das empresas do ramo ou até mesmo por razões desconhecidas.
O produto licitado, Unidade Móvel, tem processo de fabricação em linha de produção e customização específica, conforme necessidade do cliente.
De toda sorte, o Sesi/PR realizou buscas nos sites governamentais de compras (www.comprasgovernamentais.gov.br) e foi encontrado [sic] vários editais relacionados à LOCAÇÃO de Unidades Móveis e não de AQUISIÇÕES, conforme o Edital de Pregão Presencial n° 855/2018. 
Pelas pesquisas realizadas, encontramos como fabricantes e comerciantes de unidades móveis as seguintes empresas: Athos, Truckvan, Morumbi, Eurotruck dentre outras. Ou seja, pode-se chegar à conclusão de que a maior parte das licitações relacionadas à Unidades Móveis tem por objeto a LOCAÇÃO. Para aquisição, encontramos algumas empresas que o fazem, mas em menor número. 
Ademais, sobre o mérito do questionamento promovido pela Unidade Técnica, o SESI/PR destaca que não se pode perder de vista o fato de que mesmo tendo participado apenas duas empresas ao certame, houve intensa competitividade entre as mesmas, cerca de 500 (quinhentos) lances para os três lotes do Edital, de forma que o valor final arrematado teve significativa redução em face àquele previsto no Edital. 
Também merece destaque o fato de que o resultado da licitação encontra-se abaixo do preço alinhado na fase interna do certame, resultado de ampla pesquisa de preço no mercado. 
Nesse contexto, é necessário destacar que qualquer julgamento de mérito deve considerar a ampla publicidade conferida pelo Sesi /PR ao instrumento editalício, a falta de interesse de outros participantes e, especialmente, o fator de que mesmo neste cenário, houve economicidade e eficiência no certame.'
12. Enfrentando os pressupostos da cautelar do Pregão Presencial n. 855/2018, o Sesi/PR informou (peça 32, p. 5-8) que, para o Lote 1 foram 21 lances e a empresa Truckvan foi a vencedora com a proposta no valor de R$ 2.625.000,00. O Lote 2 teve uma disputa de quarenta lances e a empresa Athos ofereceu o menor valor com a proposta de R$ 1.670.000,00. O Lote 3 foi disputado em 415 lances, tendo a empresa Athos oferecido o valor final de R$ 1.347.000,00.
12.1. Entretanto, quando da análise dos documentos de habilitação das participantes, a Comissão de Licitação decidiu por inabilitar a Athos em razão de a empresa não comprovar o vínculo empregatício entre ela e os engenheiros técnicos responsáveis.
12.2. Os contratos de prestação de serviços firmados com Fabiano de Jesus Cavalcante, de 30/5/2017, e Ítalo Ramos Ariede, de 23/10/2018, tinham sido assinados de maneira isolada pelo sócio Raimundo Nonato Sousa Pinto que, ao teor do contrato social da empresa, tinha apenas responsabilidade comercial, industrial e de produção, não tendo legitimidade para firmar contratos daquela natureza.
12.3. Frisou o Sesi/PR que o contrato social apresentado pela Athos na fase de habilitação já era o que continha a alteração contratual da sociedade empresária, de 7/6/2018, definindo transferência da maioria de cotas para a empresa SB Participações Societárias Ltda., representada pelo sócio Sérgio Roberto Melo Bringel, e que, a partir de então, todos os atos de administração da nova sociedade - especialmente contratação de prestadores de serviços - deveriam ser formalizados com a chancela de ambos os sócios, especialmente a SB Participações Ltda.
12.4. Ratifica que o Edital do Pregão Presencial n. 855/2018 exigia a comprovação de vínculo empregatício entre a empresa participante e o engenheiro responsável técnico.
12.5. E que a empresa Athos apresentou Representação a este TCU mencionando apenas o caso do contrato firmado com Fabiano de Jesus Cavalcante, de 30/5/2017, que havia sido firmado antes da transferência de cotas para a SB Participações Societárias Ltda. - e por isso alegou validade do ato - não mencionando o caso do outro contrato de Ítalo Ramos Ariede, de 23/10/2018, já firmado em plena vigência da nova gestão empresarial, entretanto, não se observando as novas regras de legitimidade para firmar contratos (necessidade da chancela de ambos os sócios das empresas fundidas) .
13. A respeito da possibilidade de a comissão de licitação ter efetuado diligência para resolução do caso, mencionou o Sesi/PR (peça 32, p. 9-10) que, em especial o caso do contrato com o engenheiro Ítalo - já firmado após a alteração societária -, sua regularidade jurídica passaria pelo aditamento do contrato firmado em 23/10/2018, 'com a chancela da SB PARTICIPAÇÕES, ensejando, assim, a necessidade da juntada de um novo documento ao processo - frise-se, até então inexistente no mundo jurídico na data da sessão pública - caracterizando-se, assim, uma inquestionável afronta ao princípio da isonomia entre os participantes da licitação'.
14. Pondera também o Sesi/PR (peça 32, p. 10-16) que, em sede de recurso administrativo da fase de habilitação, a tese defendida pela empresa Athos foi pela desnecessidade de assinatura de ambos os sócios e, por conseguinte, da validade unilateral da assinatura do sócio Raimundo, já que este era o responsável pela área comercial, industrial e de produção. Nenhuma menção foi feita a respeito do contrato social de Setembro/2012, tampouco a respeito de eventual prejuízo decorrente da falta de diligência da Comissão. E que, com estas argumentações, o recurso não foi provido.
14.1. Assim sendo, não há o que se falar em excessos de rigor por parte da Comissão de Licitação já que foi pautada:
'1) nos documentos de habilitação apresentados pela empresa ATHOS na sessão pública; 
2) na postura passiva de seu representante quando questionado sobre os poderes conferidos aos sócios no instrumento societário; 
3) na mesma passividade da empresa ao apresentar o seu Recurso Administrativo; 
4) no dever de agir dentro do princípio da legalidade, conforme artigo 2º do Regulamento de Licitações e Contratos do SESI/PR; 
5) em homenagem ao princípio da isonomia, haja vista que a outra empresa licitante comprovou de maneira adequada e legítima o vínculo com seus responsáveis técnicos.
 (...) 
É obvio que, eventualmente, esse Colegiado pode até discordar da inabilitação da ATHOS, o que se admite por mera argumentação, frente ao princípio da eventualidade que rege o nosso discurso, contudo, não deve haver divergência quanto ao fato de que a mesma foi devidamente fundamentada e está dentro da linha de atuação do homem médio, não havendo razões para ser reformada, podendo, logicamente, o Tribunal tecer considerações de ordem orientativa à atuação da Comissão de Licitação.'
14.2. Destaca que, diante da grande disputa de lances ocorrida entre as participantes, quase 500, a diferença de valores entre a proposta da empresa ora Representante e a declarada vencedora perfaz uma diferença de apenas R$ 13.000,00 para uma licitação de valor total de R$ 6.074.000,00 estipulados em edital.
15. A respeito do periculum in mora inverso, frisou o Sesi/PR (peça 32, p. 21-24; grifos originais) :
'A aquisição destas unidades tem por finalidade o atendimento ao Programa Sesi Onde Você Está, que atende indústrias de todos os portes e segmentos, com a proposta de levar educação e qualidade de vida ao industriados, seus dependentes e à sociedade.
 (...) 
As unidades servem como verdadeiras salas de aula itinerantes, totalmente equipadas, customizadas com mobiliário e equipamentos apropriados a cada curso, assim como verdadeiros consultórios clínicos e de exames e podem ser instaladas em qualquer indústria ou local público, independentemente do seu porte ou segmento, alcançando lugares em que não existem unidades fixas do SESI ou essas estão distantes do público interessado.
 (...) 
Evidentemente, a projeção de atendimento para o ano de 2019 considera contratos e convênios já assinados ou em vias de assinatura com indústrias, prefeituras, cooperativas entre outros, razão pela qual, a ausência das novas unidades móveis impacta de forma imediata nos serviços que serão prestados pelo Sesi/PR à sociedade.
 (...) 
Desta forma, não restam dúvidas sobre a caracterização, no caso em tela, do periculum in mora inverso, pois, não permitir ao Sesi/PR que adquira tais unidades até a decisão final deste feito, seria imputar-lhe a descontinuidade de um programa que atende milhares de paranaenses, o que poderia causar danos irreparáveis a ele e à sociedade.'
Exame técnico:
16. O SESI/PR esclareceu satisfatoriamente a matéria que foi objeto de saneamento por meio de diligência, no que diz respeito ao grau de publicidade dada ao edital do Pregão Presencial n.º 855/2018, bem como a respeito da possível causa do comparecimento de apenas duas empresas, considerando a relativa baixa complexidade do objeto licitado em confronto com o expressivo montante de recursos atinentes à correspondente despesa pública.
17. Os elementos trazidos aos autos em resposta à oitiva demonstram:
i) a Alteração de Re-Ratificação da Alteração Contratual da Sociedade Empresária Athos Brasil Soluções em Unidades Móveis Ltda., de 7/6/2018, formaliza que o sócio Raimundo Nonato Sousa Pinto ficou com 44,40% das cotas sociais e a SB Participações Societárias Ltda. com 55,60%; A Cláusula Oitava definiu a questão conjunta da administração social da empresa (peça 40, p. 7-13) ;
ii) a Certidão de Registro de Pessoa Jurídica da empresa Athos Brasil Soluções em Unidades Móveis Ltda. apresenta, como Responsáveis Técnicos, o engenheiro mecânico Fabiano de Jesus Cavalcanti e o engenheiro eletricista Ítalo Ramos Ariede (peça 40, p. 18-20) ;
iii) o Contrato Particular de Prestação de Serviços entre a empresa Athos Brasil Soluções em Unidades Móveis Ltda. e o engenheiro eletricista Ítalo Ramos Ariede, de 23/10/2018, é assinado apenas pelo sócio Raimundo Nonato Sousa Pinto (peça 40, p. 49) ;
iv) o Contrato Particular de Prestação de Serviços entre a empresa Athos Brasil Soluções em Unidades Móveis Ltda. e o engenheiro mecânico Fabiano de Jesus Cavalcanti, de 30/5/2017, é assinado apenas pelo sócio Raimundo Nonato Sousa Pinto (peça 40, p. 50) ;
v) na fase de habilitação, o representante da empresa Athos registrou suas considerações no documento integrante da Ata de Reunião, de 13/11/2018, em resposta aos questionamentos feitos pela empresa Truckvan, confirmando que o contrato social apresentado trata-se da última alteração e 'que ambos os sócios respondem de forma conjunta' (peça 40, p. 52) ;
vi) a empresa Athos Brasil Soluções em Unidades Móveis Ltda. interpôs recurso administrativo junto ao Sesi/PR (peça 42, p. 10-25) defendendo a tese de que não há nenhuma cláusula do contrato social com imposição expressa para que os contratos sejam assinados conjuntamente e que, portanto, seria totalmente válida a assinatura única do sócio Raimundo Nonato Sousa Pinto, tendo em vista que este seria o responsável pela área comercial, industrial e de produção (peça 42, p. 15-17) .
18. De fato, a Representante trouxe ao conhecimento deste TCU, por meio de sua exordial, apenas a questão afeta ao engenheiro mecânico Fabiano de Jesus Cavalcanti que, por meio de contrato firmado em 30/5/2017 - portanto, em período da gestão apenas do sócio Raimundo Nonato Sousa Pinto - que, portanto, tinha presunção de validade (ainda que discutível) .
19. Mas o contrato entabulado com o engenheiro eletricista Ítalo Ramos Ariede, de 23/10/2018 - portanto, já sob a égide da nova regulamentação societária - também foi firmado apenas com a chancela do sócio Raimundo Nonato Sousa Pinto, em franca vigência do novo estatuto empresarial.
20. Nesse ponto há uma pendência a ser resolvida: o que, de fato, quer dizer a Cláusula Oitava da recente alteração contratual da Representante? Veja-se (peça 40, p. 10-11; grifei) :
'Cláusula Oitava: Administração Social 
I - A administração da sociedade será exercida conjuntamente entre as partes, sendo que a responsabilidade administrativo-financeira será de SB PARTICIPAÇÕES SOCIETÁRIAS LTDA., representada através de seu sócio SÉRGIO ROBERTO MELO BRINGEL OU SEBASTIÃO RAMILO BULCÃO BRINGEL, já qualificado; e a responsabilidade comercial, industrial e de produção será de RAIMUNDO NONATO SOUSA PINTO.
II - É de responsabilidade do sócio RAIMUNDO NONATO SOUSA PINTO praticar todos os atos necessário a consecução dos objetivos comerciais da empresa, inclusive alienar e/ou transferir bens móveis de objeto comercial da empresa, juntamente com o administrador administrativo-financeiro.'
21. A letra pura da cláusula é bastante clara: 'juntamente'.
22. O representante da empresa Athos, quando da fase de habilitação, registrou no documento integrante da Ata de Reunião confirmando que o contrato social apresentado se tratava da última alteração e 'que ambos os sócios respondem de forma conjunta' (peça 40, p. 52) . 
23. Os contratos de prestação de serviço firmados com os engenheiros não acompanharam a regra. Na fase interna da licitação, em sede de recurso a empresa sustentou a tese da desnecessidade de ambas as assinaturas.
24. No âmbito da presente Representação, entretanto, a empresa não insistiu na tese, optando pelo ataque ao excesso de rigor da Comissão de Licitação, trazendo ao conhecimento desta Corte apenas a matéria relacionada ao contrato firmado com o engenheiro mecânico Fabiano de Jesus Cavalcanti, de 30/5/2017 (anterior à alteração estatutária) , olvidando-se de mencionar também o contrato com engenheiro eletricista Ítalo Ramos Ariede, de 23/10/2018 (posterior à alteração estatutária) .
25. Ora, o presente debate exige urgência na sua definição, não cabendo discutir se, afinal, vale ou não vale a Alteração de Re-Ratificação da Alteração Contratual, de 7/6/2018? Qual o real alcance da Cláusula Oitava dessa alteração?
26. Em suma, os documentos intuem que a própria Representante não assimilou bem as suas recentes alterações de quadro social, revelando incongruências internas e certa precariedade administrativa que trouxe tumulto ao bom andamento do pregão ora em debate. O que também lança dúvidas sobre a sua própria capacidade atual de execução do objeto, não obstante os atestados de capacidade técnica apresentados quando de sua realidade estatutária anterior.
27. Ante o imbróglio causado pela própria Representante, deve ela mesma, em primeiro lugar, decidir-se internamente sobre a definição das competências de seu quadro societário e dar nova redação ao seu contrato social, se for o caso.
28. Vale mencionar que a peça 43, p. 6-15, já se constatam documentos que comprovam que, antes da suspensão cautelar ora operada, a empresa declarada vencedora do certame (Truckvan) já emitira quatro notas fiscais relativas às Unidades Móveis (ônibus-escola) , bem como o Sesi/PR já realizara transferências eletrônicas de pagamento de duas delas, no valor total de R$ 1.312.500,00.
29. Alfim, sopesando os argumentos colacionados pelo Sesi/PR como enfrentamento aos pressupostos da cautelar do Pregão Presencial n. 855/2018, impende reconhecer que são eles suficientes para enfraquecer os fundamentos da decisão adotada em sede de cognição sumária, quedando-se pela revogação da medida.
Conclusão:
30. O documento constante da peça 1 já foi conhecido como representação por meio do Acórdão 60/2019-TCU-Plenário, Sessão de 23/1/2019.
31. Acerca das alegadas irregularidades apresentadas pela Representante, as análises efetuadas na presente instrução reconheceram suas improcedências.
Proposta de encaminhamento:
32. Ante o exposto, submetem-se os autos à consideração superior, propondo:
a) considerar improcedente a presente representação já conhecida por meio do Acórdão 60/2019-TCU-Plenário, diante dos elementos de convicção até aqui obtidos pelo TCU;
b) revogar a cautelar suspensiva deferida pelo Acórdão 60/2019-TCU-Plenário, nos termos do art. 276, §5º, do RITCU;
c) encaminhar cópia do presente acórdão ao Serviço Social da Indústria - Sesi/PR e às empresas Athos Brasil Soluções em Unidades Móveis Ltda. e Truckvan Indústria e Comércio Ltda.;
d) arquivar o processo."
	É o Relatório.

8.1. Robinson Zanini de Lima (122505/OAB-SP), entre outros, representando a Truckvan Indústria e Comércio Ltda.;
8.2. Fernanda Amorim Sanna (222866/OAB-SP), entre outros, representando a Athos Brasil Soluções Em Unidades Moveis Ltda.; e
8.3. Marco Antônio Guimarães (22427/OAB-PR), entre outros, representando o Departamento Regional do Sesi no Estado do Paraná.

Não atuou.

REPRESENTAÇÃO. PREGÃO PRESENCIAL. INDÍCIOS DE IRREGULARIDADE. SUSPENSÃO CAUTELAR REFERENDADA PELO ACÓRDÃO 60/2019-PLENÁRIO. OITIVA. SUBSISTÊNCIA DO PERICULUM IN MORA E DO FUMUS BONI IURIS. MANUTENÇÃO DA CAUTELAR. INDÍCIOS DE IRREGULARIDADE ANTE A DESCLASSIFICAÇÃO DE LICITANTE COM A RESTRIÇÃO DA COMPETITIVIDADE NO CERTAME. PROSSEGUIMENTO DO FEITO PARA O SANEAMENTO DOS AUTOS. AUDIÊNCIAS.

REPRESENTAÇÃO (REPR)

Secretaria do TCU no Estado do Paraná (Sec-PR).

Trata-se de representação formulada pela Athos Brasil Soluções em Unidades Móveis Ltda. sobre possíveis irregularidades no Pregão Presencial nº 855/2018 conduzido pelo Departamento Regional do Sesi no Estado do Paraná (Sesi-PR) sob o valor total de R$ 6.074.000,00 para o fornecimento de unidades móveis multifuncionais, aí incluídos os equipamentos, o mobiliário e os acessórios.
2.	A presente representação já teria sido preliminarmente conhecida pelo Acórdão 60/2019-TCU-Plenário, tendo o andamento do aludido certame licitatório sido cautelarmente suspenso, ainda, pelo referido acórdão, diante da possível desclassificação indevida da Athos Brasil, ante a suposta ausência de legitimidade do seu sócio (Raimundo Nonato Sousa Pinto) para, sozinho, assinar os atos inerentes à referida empresa.
3.	No presente momento, após a análise do feito, aí incluída a resposta do Sesi-PR, sem a apresentação, contudo, da eventual manifestação da Truckvan, a Sec-PR propôs a improcedência da aludida representação.
4.	Peço licença para, no presente momento, discordar da Sec-PR.
5.	Ocorre que, segundo a unidade técnica, para atender às exigências de qualificação técnica estabelecidas no edital do pregão, o Sr. Raimundo Nonato teria apresentado os contratos de prestação de serviços celebrados entre a Athos Brasil e dois engenheiros (eletricista e mecânico) , tendo o Sr. Raimundo figurado indevidamente como o único signatário da empresa contratante, com a suposta violação à Cláusula Oitava do contrato social da aludida entidade privada (vigente a partir da alteração contratual formalizada em 7/6/2018 - Peça 40, fls. 10-11) , ao aduzir:
"Cláusula Oitava: Administração Social
I - A administração da sociedade será exercida conjuntamente entre as partes, sendo que a responsabilidade administrativo-financeira será de SB PARTICIPAÇÕES SOCIETÁRIAS LTDA., representada através de seu sócio SÉRGIO ROBERTO MELO BRINGEL OU SEBASTIÃO RAMILO BULCÃO BRINGEL, já qualificado; e a responsabilidade comercial, industrial e de produção será de RAIMUNDO NONATO SOUSA PINTO.
II - É de responsabilidade do sócio RAIMUNDO NONATO SOUSA PINTO praticar todos os atos necessário a consecução dos objetivos comerciais da empresa, inclusive alienar e/ou transferir bens móveis de objeto comercial da empresa, juntamente com o administrador administrativo-financeiro." (grifou-se) 
6.	Por esse motivo, a comissão de licitação do Sesi-PR teria promovido a desclassificação da Athos Brasil, em face de a qualificação técnica da empresa vencedora consistir na comprovação de vínculo contratual com os dois profissionais de engenharia devidamente habilitados, não tendo sido supostamente cumprido esse requisito por parte da Athos Brasil, ante a aparente nulidade dos aludidos instrumentos contratuais apresentados.
7.	Os elementos de convicção, todavia, não seriam suficientes para afastar plenamente os indícios de irregularidade na aludida desclassificação da Athos Brasil, até porque o contrato de prestação de serviços com o Engenheiro Mecânico (Fabiano de Jesus Cavalcante) teria sido celebrado em 30/5/2017, quando o sócio (Raimundo Nonato) ainda atuaria como o único responsável administrativo, financeiro e comercial da aludida empresa, podendo o Sesi-PR ter realizado, ainda, a eventual diligência para confirmar se o referido representante legal contaria com a anuência do aludido administrador administrativo-financeiro para praticar o correspondente ato de gestão.
8.	Por essa linha, a decisão pela desclassificação da Athos Brasil não restou bem esclarecida, não só porque o Sesi-PR deixou de indicar o dispositivo do edital supostamente violado, mas também porque deixou de justificar a ausência da aludida diligência saneadora, tendo a administração do Sesi-PR optado simplesmente por promover a suscitada desclassificação da licitante vencedora, sem atentar para a observância aí do princípio da busca pela proposta mais vantajosa para a administração púbica.
9.	Não fosse o bastante, ao analisar os números alcançados na fase de lances da licitação para os três lotes oferecidos, a disputa entre a Athos Brasil e a Truckvan, como únicas participantes do certame, resultaria nos seguintes resultados finais:
	Lote
	Estimativa de preço 
 (Sesi-PR) 
	Proposta vencedora
	nº de lances
	Desconto (R$) 
	Desconto (%) 

	01
	2.644.000,00
	2.625.000,00
	21
	19.000,00
	0,16%

	02
	1.710.000,00
	1.670.000,00
	40
	40.000,00
	0,23%

	03
	1.720.000,00
	1.347.000,00
	415
	373.000,00
	21,69%

10.	Bem se vê que a competitividade no certame pode ter sido comprometida, ante o cotejo entre a quantidade de lances e o desconto ofertado no terceiro lote com resultado bastante expressivo em face da comparação com os números dos dois primeiros lotes em patamares bem inferiores.
11.	Todos os três lotes apresentariam, aliás, a mesma descrição básica: "Fornecimento de unidade móvel de multifuncional modelo (X) para o Sesi/Senai Paraná, inclusos equipamentos, mobiliários e acessórios", variando apenas a classificação do modelo entre "A", "B" ou "C".
12.	Diante da subsistência, então, dos aludidos indícios de irregularidade na desclassificação da Athos Brasil e da falta de comprovação sobre a efetiva competitividade no certame, o TCU deve promover a audiência dos agentes responsáveis, a exemplo dos membros da comissão de licitação e dos gestores do Sesi-PR, para que apresentem as suas razões de justificativa ante as falhas ora suscitadas nestas razões de decidir, devendo-se manter o efeito da aludida cautelar suspensiva.
13.	Entendo, portanto, que o TCU deve determinar o prosseguimento do feito, com o saneamento dos autos, pela realização da suscitada audiência dos responsáveis.
Ante o exposto, voto pela prolação do Acórdão ora submetido a este Colegiado.
TCU, Sala das Sessões, em 10 de abril de 2019.
Ministro-Substituto ANDRÉ LUÍS DE CARVALHO 
Relator